【裁判字號】    97,訴緝,22
【裁判日期】    971222
【裁判案由】    偽造文書等
【裁判全文】
臺灣宜蘭地方法院刑事判決              97年度訴緝字第22號
公  訴  人  臺灣宜蘭地方法院檢察署檢察官
被      告  甲○○
上列被告因偽造文書等案件，經檢察官提起公訴（85年度偵字第
1660號），本院判決如下：
    主  文
本件免訴。
    理  由
一、公訴意旨略以：被告甲○○於民國84年2月間，在宜蘭縣三
    星鄉集慶村自強新102號住處發起民間互助會，且自任會
    首，會期自84年2月20日起至85年10月20日止，連同會首共
    計21會，會款每月每會新臺幣（下同）10000元，約定於每
    月20日開標。復於84年8月15日召集每月5000元之互助會，
    期間自84年8月15日起至86年8月15日止，連同會首甲○○共
    25會。上開二會均採內標方式，已得標之死會會員每月應繳
    金額為前揭固定金額，活會會員則繳交扣除當月得標利息後
    之餘額。嗣因甲○○資金週轉不靈，並明知其欠缺清償與支
    付之能力，竟基於意圖為自己不法所有及行使偽造準私文書
    之概括犯意，於84年10月間起至85年3月間止之會期中，在
    其上開住處所開之12標中，以偽造各該互助會會員吳阿標、
    賴金來、賴繡川簽名署押於標單上，並載明標息（惟無標單
    字樣），以偽造各該標單等準私文書，再持之以行使，致各
    該會會員陷於錯誤而將會款如數交付之，連續詐取所冒標之
    吳阿標、賴金來、賴鏽川之三會會款，共計詐得金額合計約
    425600元，並致生損害於上開互助會會員吳阿標、賴金來、
    賴鏽川之權利。嗣於84年3月間，因會首甲○○行方不明，
    各會員始悉知受詐騙，該二會亦因此而停標。因認被告甲○
    ○涉犯刑法第220條、第216條、第210條之行使偽造準文書
    罪嫌（另牽連犯刑法第339條第1項之詐欺取財罪嫌）。
二、按案件時效已完成者，應諭知免訴之判決，並得不經言詞辯
    論為之，刑事訴訟法第302條第2款、第307條定有明文。次
    按95年7月1日修正生效施行之刑法第2條第1項規定「行為後
    法律有變更者，適用行為時之法律。但行為後之法律有利於
    行為人者，適用最有利於行為人之法律」，本件被告甲○○
    行為後，關於追訴權時效之規定已有修正，修正前刑法第80
    條係規定「追訴權，因下列期間內不行使而消滅：死刑、
    無期徒刑或十年以上有期徒刑者，二十年。三年以上十年
    未滿有期徒刑者，十年。一年以上三年未滿有期徒刑者，
    五年。一年未滿有期徒刑者，三年。拘役或罰金者，一
    年。前項期間自犯罪成立之日起算。但犯罪行為有連續或繼
    續之狀態者，自行為終了之日起算。」，修正後同法條則規
    定「追訴權，因下列期間內未起訴而消滅：犯最重本刑為
    死刑、無期徒刑或十年以上有期徒刑之罪者，三十年。犯
    最重本刑為三年以上十年未滿有期徒刑之罪者，二十年。
    犯最重本刑為一年以上三年未滿有期徒刑之罪者，十年。
    犯最重本刑為一年未滿有期徒刑、拘役或罰金之罪者，五年
    。前項期間自犯罪成立之日起算。但犯罪行為有繼續之狀態
    者，自行為終了之日起算。」，以被告甲○○所涉犯之刑法
    刑法第220條、第216條、第210條之行使偽造準文書罪嫌而
    言，其法定最重本刑為五年有期徒刑，依修正前刑法第80條
    第1項第2款之規定，其追訴權時效應為十年；惟若依修正後
    刑法第80條第1項第2款之規定，其追訴權時效則應為二十年
    ，是比較新、舊法適用之結果，顯然新法並非較有利於被告
    ，依前揭刑法第2條第1項之規定，關於本件之追效權時效，
    即應適用行為時法即95年7月1日修正生效施行前之刑法第80
    條之規定。另有關追訴權時效之停止進行，及其期間、計算
    ，亦應一體適用95年7月1日修正生效施行前之刑法第83條之
    規定，合先敘明。
三、查本件被告甲○○被訴自84年10月間起，至85年3月間止（
    公訴人未能確定被告犯罪行為終了時間，故以85年3月15日
    為被告行為終了之時，並據此作為計算追訴權時效完成與否
    之基準時間點），涉犯刑法第220條、第216條、第210條之
    行使偽造準文書罪嫌，該罪法定最高本刑為五年以下有期徒
    刑，依95年7月1日修正生效施行前刑法第80條第1項第2款之
    規定，其追訴權時效期間為十年。本件經公訴人於85年4月1
    日開始偵查，於85年5月2日提起公訴，於85年5月17日繫屬
    本院，嗣因被告甲○○逃匿，經本院於85年7月9日發佈通緝
    ，致審判程序不能開始（繼續），有本案之偵查卷宗、本院
    刑事卷宗及通緝書可稽。又依司法院大法官會議第138號解
    釋及最高法院82年第10次刑事庭會議決議，自本件開始偵查
    日起至通緝之前一日止，追訴權既無不行使之情形，自不生
    時效進行之問題，扣除此項期間三月八日，及依95年7月1日
    修正生效施行前刑法第83條第3項之規定，扣除其因通緝致
    時效停止進行之期間二年六月後，再加計檢察官提起公訴日
    至本院繫屬日時效進行十五日，自被告犯罪行為終了之日即
    85年3月15日起算，迄今已逾十二年六月，本案之追訴權時
    效，業於97年12月8日完成，揆諸前揭說明，爰不經言詞辯
    論，逕為諭知免訴之判決。
四、據上論斷，應依刑事訴訟法第302條第2款、第307條判決如
    主文。
中    華    民    國    97    年    12    月    22    日
                  刑事第三庭審判長法  官  林惠玲
                                  法  官  鄧晴馨
                                  法  官  劉家祥
以上正本證明與原本無異。
如不服本判決應於收受送達後十日內向本院提出上訴書狀，並應
敘述具體理由；其未敘述上述理由者，應於上訴期間屆滿後二十
日內向本院補提理由書(均須按他造當事人之人數附繕本)「切勿
逕送上級法院」。
                                  書記官  劉謹翊
中    華    民    國    97    年    12    月    22    日


司法院資訊處製作；財團法人民間司法改革基金會備份。
